【裁判字號】    91,訴,2561
【裁判日期】    920626
【裁判案由】    偽造文書等
【裁判全文】
臺灣板橋地方法院刑事判決                        九十一年度訴字第二五六一號
    公  訴  人  臺灣板橋地方法院檢察署檢察官
    被      告  丁○○
右列被告因偽造文書等案件，經檢察官提起公訴（九十一年度偵緝字第四二六號），
暨移
    主  文
丁○○連續行使偽造私文書，足以生損害於他人，處有期徒刑捌月。
    事  實
一、丁○○於民國八十八年六月間，明知其財務已陷於週轉不靈，無力清償之情況，
    竟隱匿上情，基於意圖為自己不法所有之概括犯意，在台北縣板橋市○○路○段
    七十巷十八號住處，自任會首，冒用「里豔今」（二會，即丙○○，起訴書誤載
    里豔今一會、阿田一會）、「曾清松」、「鄭宏義」（起訴書誤載為鄭寶義）、
    「阿文」、「阿輝」、「盧清河」、「甲○○」等八人名義，另召集乙○○、己○○、戊○○等人成立民間互助會。該互助會含會首合計三十二名，約定會期自
    八十八年六月十五日起至九十一年一月十五日止，於每月十五日在上址開標，每
    會新台幣（下同）一萬元，底標為一千元，採內標方式，致其他會員因不知會首
    丁○○即實際佔有九會（會首及八名會員）名義，具高度之風險，因而陷於錯誤
    而加入該民間互助會，並依約繳付會首款項合計二十三萬元（二十三名活會會員
    ，每會一萬元）。丁○○自該互助會開始後，即利用會員間彼此互不熟識，且鮮
    少至開標現場觀看之機會，又基於偽造文書之概括犯意，於互助會開標時，在上
    址連續八次冒用「里豔今」、「里豔今」、「曾清松」、「鄭宏義」、「阿文」
    、「阿輝」、「盧清河」、「甲○○」等八人名義，在標單上偽填該八人之姓名
    ，及分別填寫欲支付之利息金額為競標之利息（因時間久遠，各次標會之詳細時
    間、金額，丁○○已不復記憶），而偽造八紙依習慣足以表示其參與互助會投標
    標取會款用意證明之準私文書，表示該八名活會會員欲以標單上所載利息標取會
    款之意，再以此偽造之標單，提出高於底標若干之標金競標而行使得標，足以生
    損害於上開被冒名之會員及其他活會會員，且在開標後旋將所偽造之標單丟棄；
    丁○○以上開偽造標單之詐術妄稱「里豔今」等人之名義參與投標，使不知情之
    活會會員誤認「里豔今」等被冒標者得標，陷於錯誤如數交付扣除標金之會款予
    丁○○，而連續以此方法，於第二會以後又詐得各次活會會員（扣除會首、八名
    冒標者，及以前得標之死會者）所支付扣除標息之會款。嗣於八十九年六月十五
    日丁○○宣布倒會，經各會員彼此聯繫後始查知上情。
二、案經被害人乙○○、己○○、戊○○訴由台灣板橋地方法院檢察署檢察官偵查起
    訴，暨同署檢察官移送本院併案審理。
    理  由
一、訊據被告丁○○對右揭詐欺、偽造文書之犯罪事實，於本院審理中坦承不諱，核
    與被害人乙○○、己○○、戊○○、甲○○、丙○○指訴之情節一致，並有互助
    會單影本一紙在卷可稽。雖本案被告因時間久遠，對各次冒標會款之時間、金額
    已不復記憶，但依上開各被害人所證各節相互勾稽，仍無礙其上開偽造文書、詐
    欺犯行之認定。本案事證明確，被告犯行洵堪認定，應依法論科。
二、查一般民間互助會之投標，會員如欲參加標會時，僅在一張空白紙條上，書寫本
    人姓名（或蓋章）及一定之數字（阿拉伯數字或國字數字均可），並未再書寫其
    他文字，如單就該張字條之形式上觀察，並不知該製作名義人所書寫之數字係代
    表何種意義，尚不具備一般文書之效力，此與在支票背面蓋章或署押作為背書，
    乃票據法規定具備對支票負擔保責任之私文書效力有別。惟依一般民間互助會之
    投標習慣，上開標會時書寫姓名、數字之字條即係標單，在投標時行使，即可使
    在場投標者瞭解該標單意在競標，依民間互助會之習慣乃用以表示製作名義人欲
    以該數字作為利息參加競標會款之意思，為特定用意之證明，故互助會之標單應
    屬於刑法第二百二十條第一項之準私文書（司法院七十六年廳刑一字第一六六九
    號函亦同此見解）。本案被告冒用他人名義籌組民間互助會，使此互助會具高度
    之風險，而詐得首次會首之會款，且在嗣後開標時偽造標單，持以行使投標而得
    標，使其他活會會員陷於錯誤（不含被告、八名被冒名者及死會），而如數交付
    扣除標息之會款。核其所為，係犯刑法第二百十六條、第二百二十條第一項、第
    二百十條之行使偽造私文書罪，及同法第三百三十九條第一項之詐欺取財罪。被
    告偽造會員署押之行為，係偽造標單準私文書之階段行為，不另論擬；其偽造標
    單後復持以行使，其偽造之低度行為應為行使之高度行為所吸收，亦不另論罪。
    又被告之詐欺行為，其詐欺對象為各活會會員，有同種想像競合犯之關係，應依
    刑法第五十五條前段想像競合犯之規定，從一重仍依詐欺取財罪處斷。被告先後
    多次行使偽造私文書及先後多次詐欺取財之犯行，均時間緊接，犯罪構成要件相
    同，顯各係基於概括之犯意而為，均應依刑法第五十六條連續犯之規定論以一罪
    ，並加重其刑。又被告所犯上開行使偽造私文書、詐欺取財二罪間，有方法目的
    之牽連關係，為牽連犯，應依刑法第五十五條後段牽連犯之規定，從一重依刑法
    第二百十六條、第二百二十條第一項、第二百十條之行使偽造私文書罪處斷。公
    訴人併案審理部分，係同一互助會不同會員提起告訴，與本案為同一犯罪事實，
    自為起訴效力所及，本院應併予審理。爰審酌被告犯罪之動機、目的、手段，被
    告行使偽造私文書及詐欺取財之次數、詐得之金額，兼衡其犯罪後之態度等一切
    情狀，量處如主文所示之刑，以資懲儆。
三、被告冒標時所填寫之標單八紙，於當次開標後即丟棄，業據被告供承在卷，是既
    無證據足認尚存，爰不對之為沒收之宣告，附此敘明。
四、公訴意旨另謂：被告基於前開詐欺、偽造文書之概括犯意，冒用「鄭麗琴」、「
    鄭安麗」名義冒標互助會款，因認被告此部分行為亦涉犯刑法第二百十六條、第
    二百二十條第一項、第二百十條行使偽造私文書罪、同法第三百三十九條第一項
    之詐欺取財罪嫌。公訴人認被告涉犯此部分行為，無非依其在偵查中之自白為其
    主要依據。惟查，被告於本院審理中已供承經實際計算，伊僅冒用互助會單上編
    號四、五、二十六、二十七、二十八、二十九、三十、三十一號，即「里豔今」
    （二會）、「曾清松」、「鄭宏義」、「阿文」、「阿輝」、「盧清河」、「甲○○」等八人名義，在偵查中記錯了等語。而本件互助會於八十九年六月十五日
    即停止，故無從依互助會結束後之活會人數計算遭冒標之人，而各被害人於本院
    審理中亦無從明確指證「鄭麗琴」、「鄭安麗」二人有遭被告冒標之事，是公訴
    人所指被告此部分所涉犯行，除該前後不一致之自白外，尚乏實據。此外，復查
    無其他積極證據足認被告有此部分行使偽造文書、詐欺之犯行，不能證明此部分
    犯罪，本應為無罪之判決，惟公訴人認被告此部分犯行與前揭行使偽造私文者、
    詐欺有罪判決部分為連續犯，屬裁判上一罪，有不可分之關係，爰不另為無罪之
    諭知。
據上論斷，應依刑事訴訟法第二百九十九條第一項前段，刑法第五十六條、第二百十
六條、第二百二十條第一項、第二百十條、第三百三十九條第一項、第五十五條，罰
金罰鍰提高標準條例第一條前段，判決如主文。
本案經檢察官陳伯厚到庭執行職務。
中      華      民      國    九十二    年      六      月    二十六    日
                                        臺灣板橋地方法院刑事第三庭
                                            法  官  鄭  水  銓
右正本證明與原本無異。
如不服本判決，應於判決送達後十日內，向本院提出上訴狀。
                                            書記官  謝  明  倫
中      華      民      國    九十二    年      七      月      一      日
附錄本案論罪科刑法條全文：
刑法第三百三十九條
意圖為自己或第三人不法之所有，以詐術使人將本人或第三人之物交付者，處五年以
下有期徒刑、拘役或科或併科一千元以下罰金。
以前項方法得財產上不法之利益或使第三人得之者亦同。
前二項之未遂犯罰之。
刑法第二百十六條
行使第二百十條至第二百十五條之文書者，依偽造、變造文書或登載不實事項或使登
載不實事項之規定處斷。
刑法第二百十條
偽造、變造私文書，足以生損害於公眾或他人者，處五年以下有期徒刑。
刑法第二百二十條
在紙上或物品上之文字、符號、圖畫、照像，依習慣或特約，足以為表示其用意之證
明者，關於本章及本章以外各罪，以文書論。錄音、錄影或電磁紀錄，藉機器或電腦
之處理所顯示之聲音、影像或符號，足以為表示其用意之證明者，亦同。
稱電磁紀錄，指以電子、磁性或其他無法以人之知覺直接認識之方式所製成之紀錄，
而供電腦處理之用者。


司法院資訊處製作；財團法人民間司法改革基金會備份。
